【裁判字號】    89,上訴,2394
【裁判日期】    900607
【裁判案由】    違反山坡地保育利用條例
【裁判全文】
臺灣高等法院臺中分院刑事判決                  八十九年度上訴字第二三九四號
    上  訴  人
    即  被  告  乙○○
    選任辯護人  林萬生
右上訴人因違反山坡地保育利用條例案件，不服臺灣彰化地方法院八十八年度訴字第
四二九號中華民國八十九年十一月一日第一審判決（起訴案號：臺灣彰化地方法院檢
察署八十八年度偵字第三０００號），提起上訴，本院判決如左：
    主    文
原判決撤銷。
乙○○依法應擬具水土保持計畫而未擬具，致生水土流失，處有期徒刑壹年。緩刑參
年。
    事    實
一、乙○○於民國（下同）八十五年十月間取得其父原有位於彰化縣彰化市○○段五
    九八之八三地號之土地所有權，詎其明知上述土地業經台灣省政府分別於民國（
    下同）六十九年二月六日，以六九府農字第一二０一六六號公告，經行政院於六
    十八年十一月二十一日以（六八）經字第一一七０一號函核准，及台灣省政府於
    八十五年三月六日，以八五府農水字第一二三一四號，公告為山坡地保育利用條
    例第三條及水土保持法第三條第三款所定之山坡地，並於八十六年十月八日以八
    六府農水字第一六八八六七號再次公告為山坡地保育利用條例及水土保持法規定
    之山坡地，依規定上開山坡地使用與經營，應實施水土保持之處理與維護，並應
    擬定水土保持計畫送請主管之彰化縣政府核定，如未經擬具或未經主管機關核定
    ，即不得擅行挖取土石、開挖整地，以防止山坡地水土保持及涵養功能之流失，
    竟仍先於八十七年一月中旬起至八十七年二月十六日止，繼又於八十八年一月二
    十五日，擅自僱用不知情且姓名、年籍均不詳之成年工人駕駛挖土機於前開自有
    之山坡地上開挖、採取土石，使山坡地土石裸露，並阻塞排水溝排水之功能，致
    妨害山坡地之地表水源涵養功能而水土流失，嗣於八十七年二月十一日為彰化縣
    政府人員查獲、八十八年一月二十八日再次被取締查獲。
二、案經彰化縣政府移請臺灣彰化地方法院檢察署檢察官偵查起訴。
    理    由
一、訊據被告乙○○對於於八十五年十月間取得上述快官段第五九八之八三號土地，
    並於八十七年一月中旬至同年二月十六間及八十八年一月二十五日僱請不知情之
    工人採取土石，且未依法擬具水土保持計劃，送請主管機關彰化縣政府核定之事
    實雖已坦白承認，但否認有何違反山坡地保育利用條例及水利法之情事，辯稱：
    伊於八十五年十月間取得前開土地，因接獲稅捐機關通知須在上開土地種植，否
    則要補繳土地增值稅，伊才僱工整地準備復耕，但不知在整地前須先擬具水土保
    持計劃，送請主管機關彰化縣政府核定，才可種植云云，但查前開快官段土地，
    係被告於八十五年十月間取得，且該土地於於六十九年二月六日，即經台灣政府
    以六九府農字第一二０一六六號公告，再於八十五年三月六日，以八五府農水字
    第一二三一四號，公告為山坡地保育利用條例第三條及水土保持法第三條第三款
    所定之山坡地，嗣於八十六年十月八日以八六府農水字第一六八八六七號再次公
    告為山坡地，此有卷附土地登記簿謄本、台灣省政府公告、彰化縣政府八十七年
    十一月二十四日八七彰府農保字第二一九一三二號函附卷足憑}（台灣彰化地方
    法院檢察署八十八年度偵字第三０００號卷第四─九頁、彰化縣政府農業局查報
    取締卷第三十三─四十八頁）；且被告所有上開土地於八十七年二月十一日為彰
    化縣政府農業課據報前往現場時，確有查獲當時上開土地遭人非法濫墾現場並遺
    有挖土機，亦有彰化縣政府取締報告書及勘查紀錄表影本各一件為憑（前述彰化
    縣政府農業局卷第六十一─二頁）；復查前開山坡地已遭人大量開挖，土石大片
    裸露，無任何水土保持設施，且於八十七年二月十一日為彰化縣政府人員甲○○
    查獲時，現場遺留卡車一部、挖土機一台；八十八年一月二十八日再為彰化縣政
    府人員查獲時，現場留有一部挖土機，經實地踏勘，路上有土石外運情況；八十
    八年三月二日經巡查結果，鄰近下水道及排水溝等處均因被告之開挖行為致阻塞
    排水溝排水功能，遇雨雨水均流至路面，業據證人甲○○於證述甚詳（參原審卷
    第十三頁）；並有彰化縣政府查報取締違規使用山坡地案件取締報告書、巡查記
    錄多紙及相片多幀在卷可稽，證人甲○○於本院九十年一月八日、五月十四日調
    查時亦證稱伊去現場看時上面有挖地沒有種，下面整地也沒有種，是後來下面整
    地部分才有種，當時我們認有影響水土保持之虞，因土石如下雨沖刷到水道會影
    響排水無訛；再參照卷附八十八年一月二十八日之照片亦顯示該山坡地已遭大量
    開挖、土石大片裸露，並無任何水土保持設施，且所開挖者均屬垂直斧鑿於坡壁
    ，隱然有將整座山頭挖平之勢，另參酌卷附八十七年二月十六日之現場照片除挖
    土機在現場之外，尚有卡車及圖形水泥筒柱，再佐以系爭山坡地之地表光凸，無
    草木著生，可知被告僱工採取土石並非單純供除草整地之用至明。
二、雖被告又於本院辯稱其採取土石係作填水池以利耕作及通行云云。但查被告苟係
    供作填水池之用，衡情亦不致如此大範圍之採取如此深挖土石，且本件之山坡地
    原均種植龍眼等果樹，且山高約六十公尺，但遭被告一點一點挖，造成水土流失
    而阻塞到排水溝，而於排水溝被阻塞至與路面時，平遇雨沖刷整個水無處流即流
    至路面上，復據居民即證人李金鐘於彰化縣政府農業局水土保持課證述在卷，雖
    其所述被告採取土石之時間十幾年，與被告實際取得上開土地所有權之時間即八
    十五年十月不合，但查系爭土地之前手即被告之父李文衡於八十一年間即曾於上
    列地號山坡地擅行開挖整地被彰化縣政府處罰鍰新銀元六千元折合新台幣一萬八
    千元，復有彰化縣政府八十一年四月十七日八一彰府農保字第五五七一號處分書
    影本一份足參，而一般人對於父子均一同視之，因此證人李金鍾將之視為一體並
    因時間已久而為前開供詞，衡情亦非不可能，縱其所言十幾年稍有誇大，但仍無
    礙於被告確有開挖之實；復查被告之父於八十一年間即曾因擅自開挖整地被裁處
    罰鍰，及被告於八十七年二月十六日亦已經彰化縣政府查獲開單處罰，並限期命
    改正，被告自無不知開挖整地須先經彰化縣政府核准之理，況被告於八十七年二
    月十六日亦已經彰化縣政府查獲開單處罰，並限期命改正，竟又於八十八年一月
    二十五日再續行僱工開挖，再為彰化縣政府於同月二十八日查獲處罰，有彰化縣
    政府函及違反水土保持法案件處分書在卷可稽，足見被告辯稱因不知法令故未先
    擬具計劃書云云，顯不足採。
三、次查依水土保持法立法意旨如有同法施行細則第三十五條第一項第一款至第七款
    之情形之一者，即可認定致生水土流失，復有行政院農業委員會八十五年十一月
    四日８５農林字第８５１５２６０Ａ函一份足供佐參（偵卷第十一─十四頁），
    本件被告未經向主管機關檢具水土保持計畫即擅自僱工採取土石造成排水溝之阻
    塞，與該施行細則第六款之有礙排水相當，依證人李金鐘、甲○○所言，本件被
    告大量挖採土石，確有礙本件排水溝之排水功能，其罪證業臻明確，其犯行洵堪
    認定。另稅捐機關固通知被告須在前開山坡地繼續耕作，否則予課增值稅一節與
    被告先擬具水土保持計劃報請彰化縣政府核定後再行耕作並無所扞格，故不得據
    此而為有利於被告之憑證，併此敘明。
四、查被告依法應擬具水土保持計畫而未擬具，即擅自開挖前開山坡地，致生水土流
    失，核被告所為，固符合山坡地保育利用條例第三十五條第三項前段、第一項第
    一款，與水土保持法第三十三條第三項前段之犯罪構成要件。惟按諸山坡地保育
    利用條例，係規範依自然特徵，應用工程、農藝或植生方法，以防治山坡地沖蝕
    、地滑、土石流失之災害，保護自然生態景觀、涵養水源。所稱山坡地，係指國
    有林事業區、試驗用林地及保安林地以外，經省（市）主管機關參照自然形勢、
    保育利用需要，予以核定公告之公、私有土地。故山坡地保育利用條例，應係水
    土保持法之特別法，依法規競合之特別法應優先普通法適用之法理，本件被告所
    為，應論以山坡地保育利用條例第三十五條第三項前段之罪。被告利用不知情之
    挖土機司機為其開挖整地，屬間接正犯。公訴人雖指被告於八十七年一、二月間
    與八十八年一月間所為之開挖行為屬連續犯，但揆諸被告所犯前開法條，係規定
    未先擬具水土保持計劃，而擅自經營、使用山坡地，所用「經營」、「使用」意
    涵包攝多次行為之總成，在同一經營或使用之範疇內，多次經營、使用行為係不
    斷侵害同一法益，僅屬法律上之一行為，無構成連續犯之可言，併予敘明，原審
    因之予以論罪科刑，固非無見，但原審就被告所為，如何致生水土流失未具體敘
    明，尚有未洽，被告上訴意旨否認犯罪雖無足取，但原審判決既有可議之處，自
    應由本院予以撤銷改判，爰審酌被告素行良好，但擅自開挖山坡地，致山坡地水
    土保持之功能受到阻礙，所生危害不淺，惟其開挖山坡地係其所有之地，犯後已
    積極植生並復舊完整，溝渠已無淤積現象等一切情狀，量處如主文第二項所示之
    刑，以示懲儆。
五、又被告前未曾受有期徒刑以上刑之宣告，因一時失慮，偶罹刑典，事後已在其山
    坡地上植生果樹作物，於土地亦已施作土方導溝並植草防止水土流失，整地後土
    地復舊完整應不致違成水土流失及公共危險之虞，此有彰化縣政府九十年一月四
    日函及勘驗紀錄一份附卷足查，本院認被告經此教訓後，理應知所警惕而無再犯
    之虞，本院因認暫不執行其刑為當，予以宣告緩刑，用啟自新。
據上論結，應依刑事訴訟法第三百六十九條第一項前段、第三百六十四條、第二百九
十九條第一項前段、山坡地保育利用條例第三十五條第三項前段，刑法第十一條前段
、第七十四條第一款，判決如主文。
本案經檢察官丙○○到庭執行職務。
中      華      民      國      九十     年       六      月     七     日
                                  臺灣高等法院臺中分院刑事第七庭
                                        審判長法  官  林  榮  龍
                                              法  官  江  錫  麟
                                              法  官  謝  說  容
右正本證明與原本無異。
如不服本判決應於收受送達後十日內向本院提出上訴書狀，其未敘述上訴之理由者並
得於提起上訴後十日內向本院補提理由書（均須按他造當事人之人數附繕本）。
                                              書記官  阮  正  枝
中      華      民      國      九十     年       六      月     八     日
山坡地保育利用條例第三十五條
 有下列情形之一者，處新臺幣六萬元以上三十萬元以下罰鍰：
  一、依法應擬具水土保持計畫而未擬具，或水土保持計畫未經核定而擅自實施，或
      未依核定之水土保持計畫實施者。
  二、違反第二十五條第一項規定，未在期限內改正者。
前項各款情形之一，經限期改正正而不改正，或未依改正事項改正者，得按次分別
  處罰，至改正為止；並得令其停工，沒入其設施及所使用之機具，強制拆除並清除
  其工作物；所需費用，由經營人、使用人或所有人負擔。
第一項各款情形之一，致生水土流失、毀損水土保持處理與維護設施或釀成災害者
  ，處六月以上五年以下有期徒刑，得併科新臺幣六十萬元以下罰金；因而致人於死
  者，處三年以上十年以下有期徒刑，得併科新臺幣八十萬以下罰金；致重傷者，處
  一年以上七年以下有期徒刑，得併科新臺幣六十萬元以下罰金。
                                                                        Ｉ


司法院資訊處製作；財團法人民間司法改革基金會備份。
